臺灣板橋地方法院民事判決　　　　　　　 93年度訴字第738號
原　　　告　甲○○
　　　　　　　　　　　　廿五號.
訴訟代理人　陳國雄律師
複代理人　　蔚中傑律師
被　　　告　丙○○
　　　　　　　　　　　　二之一.
　　　　　　丁○○
前列二人共同
訴訟代理人　侯福仁律師律師
上列當事人間請求土地所有權移轉登記事件，經本院於民國94年
4月22日言 詞辯論終結，判決如下：
    主  文
被告丁○○應將如附表所示土地應有部分二分之一移轉登記予被
告丙○○，再由被告丙○○移轉登記予原告。
訴訟費用由被告負擔。
原告假執行之聲請駁回。
    事實及理由
一、程序上理由
    原告於訴狀繕本送達後，於民國93年9 月10日提出民事更正
    訴之聲明暨準備（三）狀，就其應受判決事項之聲明，除「
    被告丁○○應將坐落台北縣中和市○○段山腳小段75-1地號
    土地持分二分之一所有權移轉登記予被告丙○○，再由被告
    丙○○辦理所有權移轉登記予原告。」外，並表明追加備位
    之訴，依民法第226 條第1 項之規定請求被告丙○○給付新
    台幣（下同）16,000,000元，並陳明願供擔保，請准宣告假
    執行。嗣於94年1 月25日再提出民事更正訴之聲明暨準備（
    六）狀，就先位部分應受判決事項之聲明，再追加「2.被告
    丙○○應將坐落台北縣中和市○○段山腳小段75-1地號土地
    持分二分之一所有權移轉登記予原告」之聲明，並將備位替
    代給付部分之聲明減縮為被告應給付原告4,650,000 元。被
    告無異議而為本案之言詞辯論，依民事訴訟法第255 條第2
    項之規定，應視為同意該追加，原告減縮聲明部分亦核與民
    事訴訟法第255 條第1 項第3 款之規定尚無不合，合先敘明
    。
二、原告起訴主張：
    (一)按被告丙○○與原告於80年10月24日簽立備忘錄1 份，係
      雙方依照祭祀公業林伯障（當時管理人甲○○）提供坐落
      台北縣中和市○○段山腳小段70地號等12筆土地與被告所
      簽訂之合建契約書後，再行訂立之履行事宜約定條款。依
      上開備忘錄之約定：「二、乙方（即被告丙○○）願付給
      甲方（即原告）(一)12,000,000元。(二)新建大樓第16層樓房
      內1 間（坪數以30坪左右為準不限定位置）。(三)同地段
      75-1 地 號面積38平方公尺之二分之一產權（應給與祭祀
      公業建物部分由乙方理清）。」被告丙○○應給付原告
      12,000,000萬元、新建大樓之第16層樓房1 間及系爭75-1
      地號土地二分之一之產權。惟被告丙○○僅履行前揭第一
      、二款之義務，至該75-1地號土地二分之一產權始終未依
      約移轉登記予原告，經原告多次催請，被告丙○○均推託
      該土地產權因故暫且登記於其子即被告丁○○名下，而丁○○不願配合辦理移轉登記云云，迄今仍未獲置理。
    (二)查原告與被告丙○○間就系爭土地存有信託契約或借名登
      記契約，且被告丙○○與被告丁○○間就系爭土地，亦存
      有信託契約或借名登記契約，則原告終止與丙○○間之信
      託契約或借名登記契約，併代位終止被告間之信託契約或
      借名登記契約後，當得民法第242 條、第767 條所有物返
      還請求權及信託物返還請求權之規定，請求被告丁○○將
      系爭土地二分之一所有權移轉登記予被告丙○○，再由被
      告丙○○辦理所有權移轉登記予原告。再者，被告丙○○
      依原證一備忘錄二(三)的約定，本須負使原告取得土地產權
      之義務，是以，原告基於該備忘錄之契約關係請求被告丙○○將系爭土地所有權二分之一持分移轉轉登記予原告，
      於法亦屬有據。
    (三)因被告丙○○與原告間系爭土地存有信託契約或借名登記
      契約，故退步言之，縱使被告丙○○與被告丁○○間就系
      爭土地，並未存有信託契約或借名登記契約，則在原告終
      止與被告丙○○間信託或借名登記之法律關係後，若被告
      丙○○就系爭土地對原告陷於給付不能，則被告丙○○應
      給付原告4,650,000 元之替代給付。再者，被告丙○○依
      原證一備忘錄二(三)的約定，本即負使原告取得土地產權之
      義務，是以，被告丙○○若無法基於該備忘錄之契約關係
      將系爭土地所有權二分之一持分移轉轉登記予原告而陷於
      給付不能，則原告依民法第226 條第1 項之規定，請求
      4,650,000 元之損害賠償作為替代給付，於法當屬有據。
    並聲明：(一)先位聲明：1.被告丁○○應將坐落台北縣中和市
    ○○段山腳小段75-1地號土地持分二分之一所有權移轉登記
    予被告丙○○，再由被告丙○○辦理所有權移轉登記予原告
    。2.被告丙○○應將坐落台北縣中和市○○段山腳小段75-1
    地號土地持分二分之一所有權移轉登記予原告。3.原告願供
    擔保，請准宣告假執行。(二)備位聲明：1.被告丙○○應給付
    原告4,650,000 。2.願供擔保，請准宣告假執行。
三、被告則以：
    (一)被告丙○○於77年6 月27日與地主祭祀公業林伯障（管理
      人甲○○）、祭祀公業林帆（管理人林雲成）簽訂原證二
      供地合建契約書，約定祭祀公業林伯障、祭祀公業林帆提
      供中和市○○段山腳小段70、70-1、70-2、70-3、70-4、
      70-5、70-6、70-7、70-8、70-9、75、75-1、75-2、75-3
      、75-4、76-2、79、79-1、79-2地號等19筆土地，由被告
      丙○○出資興建5 樓公寓。79年5 月9 日，祭祀公業林伯
      障再與被告丙○○訂立協議書，約定上述土地中之70、70
      之1 、70之2 、70之3 、70之8 、75地號等6 筆部分，改
      為興建16層大樓及地下停車場。祭祀公業林伯障、祭祀公
      業林帆因本件合建案應分得之房屋，於原證二供地合建契
      約書及協議書內已有明確之約定。原告係祭祀公業林伯障
      之管理人，竟利用其身分，要求被告丙○○給付其個人：
      1.12,000,000元。2.新建大樓第16層樓房內1 間（坪數以
      30坪左右為準，不限定位置）。3.系爭75-1地號土地面積
      38平方公尺之二分之一產權（被告丙○○因取得75-1地號
      土地應給與祭祀公業林伯障之建物，由被告丙○○自理）
      。被告丙○○為求合建事務得以順利進行，不得不同意其
      需索，於80年10月24日與原告訂立原證一備忘錄。被告丙○○雖同意給付原告台北縣中和市○○段山腳小段75-1地
      號面積38平方公尺土地之二分之一產權，但被告丙○○此
      項債務，業經被告丙○○於84年8 月29 日 償付原告
      11,040,000元以為替代而消滅，此有原告所立載明「前立
      書面及口頭約事項經全部履行完竣」、「事後各無虧欠」
      之承諾書可證。
    (二)被告丁○○與原告之間，並無信託關係存在，被告丁○○
      所有系爭土地，係其父即被告丙○○所贈與，與原告無關
      ：
      1.系爭土地，面積僅38平方公尺，屬於畸零地（按本件合
        建案地主提供之19筆土地，僅76-2地號土地用於建照5
        樓公寓，70、70-1、70-3、70-8、75地號等6 筆土地用
        於建造十六層大樓）。原證二供地合建契約書第13條有
        「前述土地當中之畸零地，需與鄰地合併方能使用者，
        既由甲方（即被告丙○○）負責承受處分，乙方（即祭
        祀公業林伯障）僅在比例範圍內接受甲方分配」之約定
        。被告丙○○依此項約定承受75-1地號土地後，將該地
        轉贈其子即被告丁○○，並由原地主祭祀公業林伯障直
        接移轉登記與被告丁○○，
      2.被告丙○○於84年8 月29日就合建案地主應分得房屋與
        祭祀公業林伯障、祭祀公業林帆點交結算清楚，由該二
        祭祀公業出具原證五承諾書，交與被告丙○○收執為憑
        ，該承諾書亦有「七五之一地號土地歸由丙○○所有」
        之記載，足見七五之一地號土地確係由祭祀公業林伯障
        交與被告丙○○承受後，與原告個人無關。
      3.原證四授權書係原告單方所作（非原告與被丙○○所簽
        訂），該授權書所附土地買賣契約書，係原告與訴外人
        乙○○之契約，與被告無關。原告在該授權書記載「本
        人所有坐落台北縣中和市○○段山腳小段75-1地號土地
        1 筆38平方公尺所有權人登記丁○○名下，實際權利係
        甲○○應有持分二分之一」，在該土地買賣契約書記載
        「本筆買賣土地係由祭祀公業林伯障管理人甲○○名下
        於80年11月28日過戶丁○○名下，實際係甲○○仍持有
        二分之一之權利」，均係原告單方之宣示，對於被告並
        無任何效力。
      4.系爭土地原來既非原告所有，原告主張其依信託關係將
        該土地登記於被告丁○○名下，顯非事實。其以信託關
        係終止，請求被告丁○○將該土地持分二分之一移轉登
        記與原告，自非有理。
    (三)況且，系爭土地現為被告丁○○所有，被告丙○○並無請
      求其移轉二分之一產權之權利，縱認被告丙○○給付原告
      系爭土地持分二分之一產權之債務並未消滅，亦已屬給付
      不能，依民法第226 條第1 項規定，原告僅能向被告丙○○請求損害賠償，不得請求原約定之給付。
    (四)原告與乙○○所訂土地買賣契約書（原證四）第9條約定
      ：「乙方（原告）若違反本契約條件時，向甲方（乙○○
      ）所收款項應加倍退與甲方以為違約金。」可見原告違反
      該買賣契約時，其應付之違約金，係以其所收款項加倍計
      算，非以約定買賣價款加倍計算。原告主張，買賣總價款
      為8,000,000 元，原告應加倍退還乙○○16,000,000萬元
      ，據以請求被告丙○○賠償16,000,000萬元之損害，已非
      有理。又原告與乙○○所訂土地買賣契約書第3 條關於付
      款方法，雖有「１本契約書簽訂同時甲方（乙○○）付與
      乙方（原告）1,000,000 元為簽約款」、「2 第二次付款
      議定85年5 月30日以前付給3,000,000 元」、「5 尾款
      4,000,000 元預定85年6 月15日一次付給」之約定，但原
      告並未舉證證明其已收受上述約定之款項。另查：(1)原告
      與乙○○所訂土地買賣契約書第四條約定：「於交付第二
      期款同時，乙方（原告）應將產權移轉登記所需證件備齊
      交與代書辦理…。」原告既無法交付移轉登記所需證件，
      乙○○自不可能支付第2 期款3,000,000 元。(2)尾款必須
      俟完成土地所有權移轉登記及點交後，買方始有支付之義
      務。原告既無法將買賣土地移轉登記與乙○○，乙○○自
      亦不可能支付尾款4,000,000元。　原告既尚未向乙○○
      收取任何款項，自無所謂以所收款項加倍退與乙○○以為
      違約金之問題。
    (五)倘鈞院認為被告丙○○此項抗辯無理由，必須賠償原告之
      損害，則因原告對被告丙○○負有下列之金錢債務，並已
      屆清償期，茲以本答辯狀向原告表示，以原告對被告丙○○所負債務，與被告丙○○對原告所負損害賠償債務抵銷
      ：
      1.原告於76年10月6 日、12月7 日、12月31日、77年2 月
        5 日、2 月26日、3 月10日、3 月18日、5 月19日、6
        月11日、8 月10日、9 月5 日、9 月13日、10月16日、
        78年1 月7 日、1 月30日、1 月31日，先後16次向被告
        丙○○借款200,000 、100,000 元、200,000 元、
        150,000元 、70,000元、30,000元、200,000 元、
        150,000 元、1,880,000元、420,000元、200,000元、
        100,000 元、200,000 元、250,000 元、300,000 元、
        950,000 元，合計5,400,000 元。上開16次借款，均未
        約定清償日期，依法被告丙○○得隨時請求清償。經被
        告丙○○聲請鈞院對原告發支付命令，業已確定，惟原
        告迄未清償。
      2.原告於79年4 月13日、6 月5 日、6 月15日、6 月20日
        、80年3 月20日、5 月10日、先後6 次向被告丙○○借
        款1,000,000 元、200,000 元、1,000,000 元、
        3,300,000 元、350,000 元、100,000 元，合計
        5,950,000元，有借據6 張可證。該6 次借款，均未約
        定清償日期，依法被告丙○○得隨時請求清償。經被告
        丙○○聲請　　鈞院對原告發支付命令後，原告提出異
        議，並經鈞院判決被告丙○○勝訴確定。
      3.原告於80年11月21日向被告丙○○借款1,000,000 元，
        約定鄭黃日向原告購買台北縣中和市○○路211 巷16號
        5 樓房屋，向合作金庫貸款後，直接撥入被告丙○○帳
        戶歸還，有借據一紙可證。嗣鄭黃日於81年1 月15日以
        該房屋供合作金庫設定最高限額440 萬元之抵押權辦理
        貸款，但原告並未將其借款1,000,000 元撥入被告丙○○帳戶。
      4.原告另於78年2 月27日、7 月18日、12月5 日先後向被
        告丙○○借款1,650,000 元、1,800,000 元、
        1,600,000 元合計5,050,000 元，經被告丙○○於94年
        1 月18日發函催告，原告並未償還，有借據3 張及郵局
        存證信函可證。茲再以之與原告請求之4,650,000元為
        抵銷。
    並聲明：(一)原告之訴駁回。(二)如受不利判決，願供擔保請准
    宣告免為假執行。
四、兩造於本院93年9 月1 日及93年12月28日言詞辯論期日協議
    不爭執之事實：
    (一)被告丙○○於76年6 月27日與祭祀公業林伯障（管理人甲○○）、祭祀公業林帆（管理人林雲成）簽訂原證二供地
      合建契約書，約定祭祀公業林伯障、祭祀公業林帆提供所
      有坐落台北縣中和市○○段山腳小段70、70-1、70-2、
      70-3、70-4、70-5、70-6、70-7、70-8、70-9、75、75-1
      、75-2、75-3、75-4、76-2、79、79-1、79-2地號等19筆
      土地，由被告丙○○出資興建5 樓公寓。79年5 月9 日，
      祭祀公業林伯障再與被告丙○○訂立協議書，約定上述土
      地中之70、70-1、70-2、70-3、70-8、75地號等6 筆土地
      ，改為興建16層大樓及地下停車場。嗣後原告與被告丙○○於80年10月24日就上述供地合建契約之相關履行事宜簽
      立原證一之備忘錄。
    (二)祭祀公業林伯障等與被告丙○○於原證二供地合建契約書
      第13條約定：前述土地當中之畸零地，需與鄰地合併方能
      使用者，概由甲方（按即被告丙○○）負責承受處分，乙
      方僅在比例範圍內接受甲方分配。原告與被告丙○○於原
      證一備忘錄第2 條約定：乙方（按即被告丙○○）願付給
      甲方1.12,000,000。2.新建大樓第16層樓房內壹間（坪數
      以30坪左右為準不限定位置）。3.同地段75-1地號面積38
      平方公尺之二分之一產權（應給與祭祀公業建物部分由乙
      方理清）；第4 條約定：上列第二條現金部分付款方式於
      本備忘錄訂立同時，乙方付給1,500,000 元，第二次付款
      於81年10月24日乙方再付給500,000 元，餘款1,000,000
      元於本工程完成交屋結算完竣同時付清。
    (三)系爭75-1地號土地於81年1 月7 日逕由祭祀公業林伯障移
      轉登記與被告丁○○，變更登記之原因係為買賣。
    (四)上述16層大樓於83年6 月11日取得使用執照，被告丙○○
      於同年7 月25日將其中之16層房屋1 戶（門牌：台北縣中
      和市○○路218-5 號16樓）點交與原告並為保存登記。
    (五)原告所提原證五之承諾書與被告所提被證一之承諾書係同
      為84年8 月29日所出具且均係針對坐落台北縣中和市○○
      段山腳小段70、70-1、70-2、70-3、70-8、75、75-1、
      76-2、79地號計9 筆土地與丙○○先生合建事宜；不同者
      為原證五係原告甲○○與祭祀公業林帆之管理人林雲成一
      同出具，而被證一乃原告所單獨出具。其中：
      1.原證五承諾書約定：「．．．地號計9 筆與丙○○先生
        合建店鋪住宅，全部興建完成，經結算應分得房地產點
        交完竣，有關右列地段75-1、79地號等2 筆土地歸由丙○○所有，經雙方結算應付給差額現款開給合作金庫中
        和支庫帳號011336號、NO.XQ0000000號、84年8 月30日
        支票1 張、529,938 元如數收訖，有關丙○○先生應勵
        行事項全部理清各無虧欠，事後各無反悔。．．
        ．」等語。
      2.被證一承諾書約定：「．．．前立書面及口頭約定事項
        經全部勵行完竣，并經雙方結算由丙○○先生付給尾款
        11,040,000元開給合庫中和支庫帳戶011336號、NO.XQ0
        000000號、84年8 月30日支票1 張、529,938 元如數收
        訖，事後各無虧欠或反悔。．．．」等詞。
    (六)原告於76年10月6 日、同年12月7 日、12月31日、77年2
      月5 日、同年2 月26日、3 月10日、3 月18日、5 月19日
      、6 月11日、8 月10日、9 月5 日、9 月13日、10月16日
      、78年1 月7 日、同年1 月30日及1 月31日，先後16次計
      向被告丙○○借款5,400,000 元。經被告丙○○聲請本院
      對原告核發支付命令，業已確定，惟原告迄未清償。
    (七)原告於79年4 月13日、同年6 月5 日、6 月15日、6 月20
      日、80年3 月20日、同年5 月10日，先後6 次計向被告丙○○借款5,950,000 元，經本院以93年度訴字第1153號民
      事判決命原告如數清償，並經確定。
五、本件經依民事訴訟法第271 條之1 準用同法第270 條之1 第
    1 項第3 款規定，整理並協議簡化爭點後，兩造同意就該協
    議簡化後之爭點為言詞辯論，依同法第270 條之1 第3 項之
    規定，本院僅須就兩造協議簡化之爭點為審究。兩造於本院
    93年9 月1 日及93年12月28日言詞辯論期日協議簡化之爭點
    為：
    (一)被告丙○○依被證一之承諾書所給付予原告之11,040,000
      元，是否為其依系爭備忘錄所負應移轉系爭75-1地號土地
      持分二分之一與原告之替代給付？
    (二)被告丁○○之取得系爭75-1地號土地之所有權，是否係被
      告丙○○所贈與？原告依備忘錄之規定，請求被告丙○○
      給付，是否有給付不能之情事？
    (三)原告與被告丙○○間就系爭土地是否存在信託契約？又被
      告間就系爭土地以被告丁○○之名義登記是否亦存在有信
      託契約？
    (四)原告與被告丙○○間是否存在借名登記之無名契約？又被
      告間就系爭土地以被告丁○○之名義登記是否亦存在有借
      名契約？
    (五)如原告與被告丙○○間存在有信託或借名登記之法律關係
      ，原告主張終止系爭法律關係請求被告丙○○返還信託物
      是否有理由？如有理由，被告丙○○之給付不能，是否應
      賠償原告16,000,000元之損害？又原告積欠被告丙○○80
      年11月21日之借款壹佰萬元，是否已為清償？
六、查被告抗辯被告丙○○依與原告於80年10月24日所簽立備忘
    錄第2 條之約定，所負移轉系爭75-1地號土地之義務，業經
    被告丙○○於84年8 月29日償付原告11,040,000元以為替代
    給付而消滅乙節，業據提出承諾書記載「．．．前立書面及
    口頭約定事項經全部勵行完竣，並經雙方結算由丙○○先生
    付給尾款11,040,000元開給合庫中和支庫帳戶011336號、
    NO.XQ000 0000 號、84年8 月30日支票1 張、529,938 元如
    數收訖，事後各無虧欠或反悔。．．．」等詞可據，此固有
    承諾書之影本一份附於本院卷第42頁可稽。惟查，
    1.被告丙○○依上開備忘錄第2 條之約定，亦對原告負有給
      付12,000,000元之金錢債務，有如前述，則該承諾書中所
      指「前立書面及口頭約定事項」，是否係指該12,000,000
      元之金錢給付部分，而不包括系爭75之一地號之所有權移
      轉登記，亦不無可能，該承諾書上開文義已難據資為被告
      有利之認定。
    2.再參以原告嗣於85年4 月16日將系爭土地應有部分二分之
      一出售與訴外人乙○○時，曾經被告丙○○同意立具授權
      書，同意逕由被告丁○○將系爭土地過戶與乙○○或其指
      定之人，並特記載「‧‧有關丙○○與甲○○前訂立之承
      諾書、覺書事項全部理清完竣屬實無誤。」等詞，業據原
      告提出授權書之影本一份附於本院卷第54頁為證，並據證
      人乙○○到場證述「當時我們簽約的時候我就有叫被告丙○○來，丙○○有承諾土地的二分之一是原告甲○○，所
      以我才跟他買。」、「（提示本院卷第55頁問：這張授權
      書丙○○簽署悉是何意思？）那是丙○○親自簽名的，我
      還質疑他簽的不夠明確，他說他簽名一向如此，他簽名是
      表示他同意這塊土地原告甲○○出售給我們，因為該土地
      雖然登記不是原告甲○○的名義，但是權利是屬於原告甲○○的。」等語明確（本院94年4 月8 日言詞辯論筆錄）
      。倘上開承諾書所載「．．．前立書面及口頭約定事項經
      全部勵行完竣」等語，係包括系爭土地之移轉登記義務在
      內，被告丙○○自無嗣再於原告立具之授權書上簽載「悉
      」，並同意由被告丁○○經將系爭土地過戶與乙○○或其
      指定之人之理。此外，被告就其抗辯就系爭土地之移轉義
      務，業以金錢給付之替代方式履行完畢乙節，並未再舉證
      以為證明，所為抗辯，自難信為真實。
七、原告雖又主張伊與被告丙○○就系爭土地有成立信託登記或
    借名登記契約，並被告間就系爭土地亦存有信託或借名登記
    契約等語，但為被告所否認，則本件應再審究者為，原告與
    被告丙○○就系爭土地是否有有成立信託登記或借名登記契
    約？並被告間就系爭土地是否亦存有信託或借名登記契約？
    1.按所謂信託行為，係指委託人授與受託人超過經濟目的之
      權利，而僅許可其於經濟目的範圍內行使權利之法律行為
      而言。故信託關係，須基於委託人與受託人之合意，訂立
      信託契約，方能發生。故倘原告主張信託關係存在，應就
      信託契約確已成立之事實，負舉證責任。查原告雖主張伊
      與被告丙○○就系爭土地有成立信託登記契約，但為被告
      丙○○所否認，揆諸上開說明，自應由原告就上開主張負
      證明之責。原告就此雖援引上開授權書之記載，主張系爭
      土地之真正權利人係原告，僅信託被告丙○○處理云云，
      惟依祭祀公業林伯障、林帆與被告丙○○合建時，於供地
      合建契約書第13條約定，系爭土地應由被告丙○○承受處
      分，此有該工地合建契約書之影本一份附於本院卷第12至
      19 頁 可憑。嗣被告丙○○於80年10月24日簽立上開備忘
      錄，同意將系爭75-1地號土地所有權應有部分二分之一移
      轉登記予原告，亦有如前述，則該授權書應係確認被告丙○○同意將系爭土地應有部分二分之一移轉登記予原告之
      事實，尚難據認系爭土地係屬原告所有，而信託被告丙○○處理。此外，原告就其與被告丙○○就系爭土地有成立
      信託關係，並未再舉證以為證明，此部分主張自難信為真
      實。
    2.又查，所謂借名登記，係當事人約定一方所有應經登記之
      財產以他方為登記名義人之法律行為。本件系爭土地係登
      記為被告丁○○所有，並非以被告丙○○為登記名義人，
      為兩造所不爭執，並有土地登記簿謄本一份附於本院卷第
      26頁可稽，則原告主張其與被告丙○○間就系爭土地有成
      立借名登記之契約，洵不足採。
    3.再查，按借名登記與信託法公布施行前之信託行為，二者
      之要件並不相同，前者係約定一方所有應經登記之財產以
      他方為登記名義人，而後者則指委託人授與受託人超過經
      濟目的之權利，但僅許可其於經濟目的範圍內行使權利之
      法律行為而言。本件被告丙○○與祭祀公業林伯障等合建
      時，有簽訂供地合建契約書於第13條約定：前述土地當中
      之畸零地，需與鄰地合併方能使用者，概由甲方（按即被
      告丙○○）負責承受處分，乙方僅在比例範圍內接受甲方
      分配。此有上開供地合建契約書可據。而系爭75-1地號土
      地係依上開約定，由祭祀公業林伯障逕移轉登記為被告丙○○指定之被告林頂超所有乙節，為兩造所不爭執，被告
      否認渠等間就系爭土地，有何基於特定經濟目的考量，被
      告丙○○授與被告丁○○超過經濟目的之權利，但僅許可
      其於經濟目的範圍內行使權利之法律行為之情事，原告就
      此亦未舉證以為證明，則其主張被告間就系爭土地應成立
      信託契約，固不足採取。
    4.惟系爭土地依上開供地合建契約書第13條之約定，原應由
      被告丙○○承受，有如前述，再參以被告丙○○於80年10
      月24日簽立上開備忘錄時，即同意將系爭75-1地號土地所
      有權應有部分二分之一移轉登記予原告，雖系爭土地嗣於
      81年1 月7 日以買賣為原因，移轉登記為被告丁○○所有
      ，但原告於85年4 月16日將系爭土地應有部分二分之一出
      售與乙○○時，係經被告丙○○到場表示同意，原告始立
      具授權書，記載逕由被告丁○○過戶與乙○○或其指定之
      人，此除具證人乙○○於本院94年4 月8 日言詞辯論期日
      到場證述明確外，亦有該授權書可證。足見系爭土地雖以
      被告丁○○名義辦理所有權登記，但被告丙○○對系爭土
      地猶保有支配、處分權，而為真正所有權人。是原告主張
      系爭土地係被告趙信用宏借用被告丁○○之名義登記，即
      非不可採信。被告雖抗辯該土地業經被告丙○○贈與被告
      丁○○，但並未舉證以為證明，自難採信。
    5.系爭土地既僅係被告丙○○借用被告丁○○名義辦理所有
      權登記，並非被告丙○○贈與被告丁○○，則原告主張代
      位終止被告間之借名登記契約，並請求被告丁○○返還，
      該給付即屬可能，被告另抗辯系爭土地現登記為被告丁○○所有，被告丙○○無處分之權能，原告請求其為所有權
      移轉登記，有給付不能情事云云，亦不足採取。
八、按債務人怠於行使其權利時，債權人因保全債權，得以自己
    名義行使其權利，為民法第242 條前段所明定。此項代位權
    行使之範圍，就同法第243 條但書規定旨趣推之，並不以保
    存行為為限，凡以權利之保存或實行為目的之一切審判上或
    審判外之行為，諸如假扣押、假處分、聲請強制執行、實行
    擔保權、催告、行使解除權或終止權、提起訴訟等，債權人
    皆得代位行使。查原告依上開80年10月24日備忘錄，就系爭
    土地對被告丙○○有請求移轉所有權應有部分二分之一登記
    之請求權存在，而系爭土地又經被告丙○○借用被告丁○○
    之名義辦理登記，被告丙○○又怠於終止該借名登記契約，
    則原告主張代位被告丙○○對被告丁○○行使終止借名登記
    契約之請求權，即屬有據。原告並於本院93年9 月1 日言詞
    辯論期日當場對被告為終止借名登記契約之意思表示，從而
    ，其主張代位被告丙○○依民法第767 條之規定，請求被告
    丁○○將系爭土地移轉登記予被告丙○○，並依上開備忘錄
    之約定，請求被告丙○○將系爭土地移轉登記予伊，即有理
    由，應予准許。（原告先位聲明1.被告丁○○應將系爭土地
    應有部分二分之一移轉登記予被告丙○○，再由被告丙○○
    辦理所有權移轉登記予原告，已足達其訴之目的，其再增列
    2.被告丙○○應將系爭土地應有部分二分之一所有權移轉登
    記予原告，係屬贅列，併此敘明）。
九、本件原告請求被告丁○○、丙○○給付既無任何給付不能之
    情事，則原告關於備位替代給付部分之請求，並被告就該替
    代給付所為抵銷之抗辯，均無審究之必要。又本案事證已臻
    明確，兩造其餘主張陳述及所提之證據，經審認後認無礙勝
    負之判斷，爰不一一論列，附此敘明。
十、原告雖陳明願供擔保，請准宣告假執行，惟本件係對被告為
    意思表示之判決，一經執行即履行完畢，性質上無從宣告假
    執行，原告此部分聲請應予駁回。
十一、結論：原告之訴為有理由，依民事訴訟法第85條第1 項前
      段、第78條，判決如主文。
中　　華　　民　　國　　94　　年　　4 　　月　　29　　日
                  民事第三庭    法　官　陳麗玲
以上正本係照原本作成
如對本判決上訴，須於判決送達後20日內向本院提出上訴狀
中　　華　　民　　國　　94　　年　　4 　　月　　29　　日
                            書記官　顧嘉文
┌─────────────────────────────────────────────────────────────┐
│附表：                                                                                                   93年度訴字第738號│
├─┬───────────────────────────┬─┬────────────┬─────────┬──────┤
│編│        土          地          坐          落        │地│    面            積    │                  │            │
│  ├───┬────┬────┬────┬────────┤  ├──┬──┬──────┤  權  利  範  圍  │備        考│
│號│縣  市│鄉鎮市區○   段   ○ ○  段 │  地        號  │目│公頃│公畝│  平方公尺  │                  │            │
├─┼───┼────┼────┼────┼────────┼─┼──┼──┼──────┼─────────┼──────┤
│１│台北縣│中和市  │漳和    │山腳    │75-1            │林│    │    │38          │二分之一          │            │
└─┴───┴────┴────┴────┴────────┴─┴──┴──┴──────┴─────────┴──────┘
